ACORDAO-COMPLETO-2419706

ACÓRDÃO 1122/2022 ATA 5/2022 - PRIMEIRA CÂMARA

VISTOS, relatados e discutidos estes autos de representação envolvendo a legitimidade das parcelas que vêm sendo atualmente pagas a título de "quintos" aos servidores Ricardo José Pereira Rodrigues e Mônica Correa Xavier, ambos servidores efetivos da Câmara dos Deputados,
ACORDAM os Ministros do Tribunal de Contas da União, reunidos em sessão da Primeira Câmara, com fulcro nos arts. 235 e 237, inciso VI e parágrafo único, ambos do Regimento Interno deste Tribunal, e diante das razões expostas pelo Relator, em:
9.1. conhecer da presente representação para, no mérito, considerá-la procedente;
9.2. determinar à Câmara dos Deputados que:
9.2.1. no prazo de 30 (trinta) dias, mediante prévia instauração de processo administrativo, assegurando-se à Sra. Mônica Correa Xavier (XXX.547.821-XX) o exercício do direito ao contraditório e à ampla defesa, adote as providências pertinentes no sentido de: i) corrigir os "quintos" incorporados à remuneração da interessada, excluindo reajustes que não decorram de revisão geral de remuneração do funcionalismo federal, desde a edição da Lei 9.527/1997, para as parcelas até então incorporadas e convertidas em VPNI; e ii) promova o destaque dos "quintos" incorporados em decorrência do exercício de função comissionada posteriormente a 8/4/1998 até 4/9/2001, transformando-os em parcela compensatória a ser absorvida por quaisquer reajustes futuros, conforme decidido pelo STF no Recurso Extraordinário 638.115;
9.2.2. no prazo de 30 (trinta) dias, mediante prévia instauração de processo administrativo, assegurando-se ao Sr. Ricardo José Pereira Rodrigues (XXX.216.924-XX) o exercício do direito ao contraditório e à ampla defesa, adote as providências pertinentes no sentido de excluir as rubricas referentes a "quintos" incorporados na remuneração do interessado, por se tratar de vantagem inerente ao cargo ocupado;
9.3. autorizar o arquivamento dos autos, com fulcro no art. 237, parágrafo único, c/c o art. 250, inciso I e art. 169, inciso II, todos do Regimento Interno do TCU.

Representação formulada por unidade técnica com o objetivo de analisar a legitimidade das parcelas pagas a título de "quintos" a servidores da Câmara dos Deputados.

Primeira Câmara

Câmara dos Deputados.

3. Interessados/Responsáveis: não há.

13.1. Ministros presentes: Walton Alencar Rodrigues (Presidente), Benjamin Zymler (Relator) e Jorge Oliveira.
13.2. Ministro-Substituto convocado: Augusto Sherman Cavalcanti.

BENJAMIN ZYMLER

Adoto como relatório o parecer exarado pelo auditor da então Secretaria de Fiscalização de Pessoal - Sefip, cujos termos são os seguintes:
"INTRODUÇÃO
1.	Cuidam os autos de representação autuada por força do subitem 1.7.2 do Acórdão 4154/2019-TCU-Primeira Câmara, da relatoria do Ministro Benjamin Zymler, mediante o qual foi determinado à Secretaria de Fiscalização de Pessoal (Sefip) que examinasse a legitimidade das parcelas que vem sendo pagas a título de quintos aos servidores Ricardo José Pereira Rodrigues e Mônica Corrêa Xavier (peça 1) .
HISTÓRICO
2.	Por meio do Acórdão 4154/2019-TCU-Primeira Câmara, o exame de legalidade dos referidos atos de concessão de aposentadoria foi considerado prejudicado em decorrência do cancelamento das concessões, conforme se observa na instrução extraída dos autos em que o acórdão fora prolatado (peça 6, p. 3-4) .
3.	Ocorre que, por meio do citado decisum, optou-se, nos termos do seu subitem 1.7.2, por determinar à unidade técnica que verificasse a legitimidade das incorporações dos servidores Ricardo José Pereira Rodrigues e Mônica Corrêa Xavier 
4.	Com efeito, a Sefip autuou a presente representação e diligenciou a unidade jurisdicionada, com base na delegação de competência conferida pelo relator, a fim de que fossem encaminhados os mapas demonstrativos de incorporação e atualização de quintos relativos aos servidores (peças 3-4) .
5.	Em resposta, a Secretaria de Controle Interno da Câmara dos Deputados, por meio do Ofício 16/2019/Secin, de 16/7/2019, encaminhou a documentação requerida (peça 5) .
EXAME DE ADMISSIBILIDADE e EXAME SUMÁRIO
6.	Conforme mencionado, a presente representação foi autuada pela Sefip, com base na determinação contida no subitem 1.7.2 do Acórdão 4154/2019-TCU-Primeira Câmara, estando, portanto, preenchidos os requisitos de admissibilidade constantes dos artigos 235 e 237, inciso VI, do Regimento Interno do TCU.
7.	Considerando o disposto no caput do art. 106 da Resolução TCU 259, de 7/5/2014, as unidades técnicas do Tribunal devem realizar exame sumário acerca do risco para a unidade jurisdicionada, da materialidade e da relevância dos fatos denunciados.
8.	Em relação ao primeiro aspecto, nota-se que eventual irregularidade relacionada ao objeto da representação não seja capaz de causar impactos nos objetivos da unidade jurisdicionada. Quanto ao segundo, cumpre destacar que os recursos envolvidos poderiam alcançar, caso confirmada eventual irregularidade, o valor estimado de R$ 500.000,00 nos próximos dez anos, considerando as parcelas de quintos incorporadas por cada um dos servidores no período compreendido entre abril de 1998 e setembro de 2001, conforme valores expressos nas fichas financeiras consultadas nas bases de dados disponíveis ao Tribunal. Por último, a relevância da apuração em curso estaria associada à possível ilegalidade na incorporação de parcelas de quintos.
EXAME TÉCNICO
9.	De início, impende salientar que a determinação para verificação da legitimidade dos quintos incorporados pelos servidores Ricardo José Pereira Rodrigues e Mônica Corrêa Xavier decorreu tão somente do fato de haver parcelas a esse título adquiridas pelos servidores no período compreendido entre a edição da Lei 9.624/1998 (8/4/1998) e a publicação da MP 2.225-45/2001 (4/9/2001) , direito discutido há mais de uma década no âmbito do Supremo Tribunal Federal (STF) e das demais instâncias do Poder Judiciário.
10.	Em que pese o STF, na sessão plenária de 19/3/2015, ter dado provimento ao recurso extraordinário e declarado a inconstitucionalidade da incorporação de quintos decorrente do exercício de funções comissionadas e/ou gratificadas no período entre 8/4/1998 e 4/9/2001, sabe-se que, em 18/12/2019, por maioria, foram acolhidos parcialmente embargos de declaração opostos por diversos interessados e entidades de classe, com efeitos infringentes, e reconhecida como indevida a cessação imediata da parcela. Confira-se a ementa do acórdão:
Embargos de declaração nos embargos de declaração no recurso extraordinário. 2. Repercussão Geral. 3. Direito Administrativo. Servidor público. 4. É inconstitucional a incorporação de quintos decorrente do exercício de funções comissionadas no período compreendido entre a edição da Lei 9.624/1998 e a MP 2.225-48/2001. 5. Cessação imediata do pagamento dos quintos incorporados por força de decisão judicial transitada em julgado. Impossibilidade. Existência de mecanismos em nosso ordenamento aptos a rescindir o título executivo, ou ao menos torná-lo inexigível, quando a sentença exequenda fundamentar-se em interpretação considerada inconstitucional pelo STF. Embargos acolhidos neste ponto. 6. Verbas recebidas em decorrência de decisões administrativas. Manutenção da decisão. Inaplicabilidade do art. 54 da Lei 9.784/99. Dispositivo direcionado à Administração Pública, que não impede a apreciação judicial. Necessidade de observância do princípio da segurança jurídica. Recebimento de boa-fé. Decurso do tempo. 7. Modulação dos efeitos da decisão. Manutenção do pagamento da referida parcela incorporada em decorrência de decisões administrativas, até que sejam absorvidas por quaisquer reajustes futuros a contar da data do presente julgamento. 8. Parcelas recebidas em virtude de decisão judicial sem trânsito em julgado. Sobrestados em virtude da repercussão geral. Modulação dos efeitos para manter o pagamento àqueles servidores que continuam recebendo os quintos até absorção por reajustes futuros. 9. Julgamento Virtual. Ausência de violação ao Princípio da Colegialidade. 10. Embargos de declaração parcialmente acolhidos, com efeitos infringentes, para reconhecer indevida a cessação imediata do pagamento dos quintos quando fundado em decisão judicial transitada em julgado. Quanto às verbas recebidas em virtude de decisões administrativas, apesar de reconhecer-se sua inconstitucionalidade, modulam-se os efeitos da decisão, determinando que o pagamento da parcela seja mantida até sua absorção integral por quaisquer reajustes futuros concedidos aos servidores. Por fim, quanto às parcelas que continuam sendo pagas em virtude de decisões judiciais sem trânsito em julgado, também modulam-se os efeitos da decisão, determinando que o pagamento da parcela seja mantida até sua absorção integral por quaisquer reajustes futuros concedidos aos servidores. (RE 638115 ED-ED, Relator:  Min. Gilmar Mendes, Tribunal Pleno, julgado em 18/12/2019, Processo Eletrônico DJe-113. Divulgado: 7/5/2020. Publicado: 8/5/2020) (destaque no original) 
11.	Por oportuno, registre-se que, em maio corrente, foram opostos três novos embargos de declaração pela Confederação dos Trabalhadores do Serviço Público Federal (Codsef) , pelo Sindicato Nacional dos Servidores Federais da Educação Básica, Profissional e Tecnológica (Sinasefe) e pela Advocacia-Geral da União (AGU) contra o acórdão cuja ementa está transcrita acima. Na última sexta-feira, dia 26/6, encerrou-se a sessão virtual por meio da qual o Plenário do STF, por unanimidade, rejeitou os três aclaratórios, de forma que o acórdão acima ementado permanece inalterado, conforme revela consulta à página da internet do STF (peças 7-9) .
12.	Com base nos documentos encaminhados ao Tribunal pela jurisdicionada e no conteúdo decisório dos julgados mencionados acima, constata-se que estão corretos os valores dos quintos incorporados pelos servidores indicados, apesar de necessária a separação das rubricas, de modo a evidenciar as parcelas que foram incorporadas antes de 8/4/1998 e aquelas incorporadas com base na MP 2.225-45/2001, isto é, de 8/4/1998 a 4/9/2001, sendo que as rubricas destas últimas deverão indicar, por exemplo, se a incorporação decorreu de decisão judicial transitada em julgado, decisão judicial sem trânsito em julgado ou decisão administrativa.
13.	Nessa esteira, opina-se por que o Tribunal conheça da presente representação, uma vez satisfeitos os requisitos de admissibilidade previstos regimentalmente, para, no mérito, considerá-la parcialmente procedente, sem prejuízo de que, com fulcro no art. 9º da Resolução-TCU 315/2020, seja dada ciência da necessidade de adequação da rubrica e verificada, mediante adequada e oportuna ação de controle, a observância, junto às diversas unidades jurisdicionadas, à condição estabelecida na modulação de efeitos operada pelo STF quanto à absorção da parcela por futuros reajustes, notadamente nos casos de decisão administrativa ou de decisão judicial sem trânsito em julgado.
CONCLUSÃO
14.	Conforme restou demonstrado nos autos, os valores das incorporações dos quintos dos servidores Ricardo José Pereira Rodrigues e Mônica Corrêa Xavier estão corretos, até porque o STF, apesar de ter declarado a inconstitucionalidade das incorporações no período entre a edição da Lei 9.624/1998 (8/4/1998) e a publicação da MP 2.225-45/2001 (4/9/2001) , reconheceu como indevida a cessação imediata das parcelas adquiridas nesse período.
15.	Todavia, como constam parcelas de quintos incorporados/atualizados até 4/9/2001, a unidade jurisdicionada deverá promover a separação das rubricas, de modo a evidenciar e permitir eventual absorção das parcelas incorporadas mediante decisão judicial sem trânsito em julgado ou decisão administrativa, nos termos acima indicados, razão pela qual a representação deve ser considerada parcialmente procedente.
PROPOSTA DE ENCAMINHAMENTO
16.	Ante o exposto, submetem-se os autos à consideração superior, propondo ao Tribunal:
	a) conhecer da presente representação, por atender aos requisitos de admissibilidade previstos nos artigos 235 e 237, inciso VI, do Regimento Interno do TCU, para, no mérito, considerá-la parcialmente procedente;
	b) dar ciência à Câmara dos Deputados, com fundamento no art. 9º da Resolução-TCU 315/2020, sobre a necessidade de adequação, na sua folha de pagamento, da rubrica relativa aos quintos, distinguindo as parcelas anteriores das que foram incorporadas com base na MP 2.225-45/2001, isto é, de 8/4/1998 a 4/9/2001, de modo a evidenciar ainda se a incorporação decorreu de decisão judicial transitada em julgado, decisão judicial sem trânsito em julgado ou decisão administrativa, nos termos da modulação de efeitos operada pelo STF nos autos do Recurso Extraordinário 638.115; e
	c) autorizar o arquivamento dos autos, com fulcro no art. 237, parágrafo único, c/c o art. 250, inciso I e art. 169, inciso II, todos do Regimento Interno do TCU."
2.	O titular da subunidade técnica - Sinfip divergiu parcialmente da proposta do auditor, propondo o seguinte: 
	"Trata-se de representação autuada por força do subitem 1.7.2 do Acórdão 4154/2019-TCU-Primeira Câmara, da relatoria do Ministro Benjamin Zymler, por meio do qual foi determinado à Secretaria de Fiscalização de Pessoal (Sefip) que examinasse a legitimidade das parcelas que estão sendo pagas a título de quintos aos servidores Ricardo José Pereira Rodrigues e Mônica Corrêa Xavier (peça 1) .
2.	Diante da zelosa análise elaborada pelo auditor-instrutor (peça 10) , manifesto-me de acordo com o exame de admissibilidade e sumário proposto, contudo, peço vênias para divergir-me da conclusão e de sua proposta de encaminhamento. Isso porque, com base nos documentos encaminhados ao Tribunal pela jurisdicionada e no conteúdo decisório do julgado nos autos do Recurso Extraordinário 638.115, constata-se que o fato de o STF ter modulados os efeitos da decisão, no sentido de ser indevida a cessão imediata da parcela, não afasta, por si só, a sua reconhecida inconstitucionalidade, o que torna tal vantagem irregular. 
3.	Dessa maneira, faz-se necessária a separação das rubricas, de modo a evidenciar as parcelas que foram incorporadas antes de 8/4/1998 e aquelas incorporadas com base na MP 2.225-45/2001, isto é, de 8/4/1998 a 4/9/2001, sendo que as rubricas destas últimas deverão indicar, por exemplo, se a incorporação decorreu de decisão judicial transitada em julgado, decisão judicial sem trânsito em julgado ou decisão administrativa.
4.	Nessa esteira, com fulcro no art. 4º, inciso I da Resolução-TCU 315/2020, opina-se por que o Tribunal conheça da presente representação, uma vez satisfeitos os requisitos de admissibilidade previstos regimentalmente, para, no mérito, considerá-la procedente, sendo necessário determinar à unidade jurisdicionada, após a concessão de ampla defesa e contraditório dos servidores alcançados, a adequação da rubrica à condição estabelecida na modulação dos efeitos do acórdão do STF quanto à absorção da parcela por futuros reajustes, notadamente nos casos de decisão administrativa ou de decisão judicial sem trânsito em julgado, sem prejuízo de adequada e oportuna ação de controle junto às diversas unidades jurisdicionadas para realizarem esse mesmo ajuste.
5.	Cabe mencionar por oportuno que essa determinação não tem o poder de causar qualquer risco à gestão do órgão. E, ainda, por se encontrar bem delimitados os motivos de fato e de direito que a justificam, conclui-se que as circunstâncias do processo permitem antecipar a proposta de encaminhamento, motivo pelo qual sugere-se também a dispensa de envio da instrução preliminar à Câmara dos Deputados, nos termos do art. 14, § 2º, inciso I da Resolução 315/2020.
6.	Com esse espeque, sugere-se, alternativamente, nova proposta de encaminhamento, conforme logo a seguir.
CONCLUSÃO
7.	Conforme restou demonstrado nos autos, as incorporações dos quintos dos servidores Ricardo José Pereira Rodrigues e Mônica Corrêa Xavier são irregulares, considerando que o STF declarou a inconstitucionalidade das incorporações no período entre a edição da Lei 9.624/1998 (8/4/1998) e a publicação da MP 2.225-45/2001 (4/9/2001) , embora tenha reconhecido como indevida a cessação imediata das parcelas adquiridas nesse período.
8.	Assim, como constam parcelas de quintos incorporados/atualizados até 4/9/2001, a unidade jurisdicionada, após a concessão de ampla defesa e contraditório dos servidores alcançados, deverá promover, no prazo de 15 dias, a separação das rubricas, de modo a evidenciar e permitir eventual absorção das parcelas incorporadas mediante decisão judicial sem trânsito em julgado ou decisão administrativa, nos termos acima indicados, razão pela qual a representação deverá ser considerada procedente.
9.	Por último, considerando que essa determinação não tem o poder de causar risco à gestão do órgão, bem como por se encontrar bem delimitados os motivos de fato e de direito que a justificam, conclui-se que as circunstâncias do processo permitem antecipar a proposta de encaminhamento, motivo pelo qual sugere-se a dispensa de envio à Câmara dos Deputados da instrução preliminar, nos termos do art. 14, § 2º, inciso I da Resolução 315/2020. 
PROPOSTA DE ENCAMINHAMENTO
10.	Ante o exposto, submetem-se os autos à consideração superior, propondo ao Tribunal:
	a) conhecer da presente representação, por atender aos requisitos de admissibilidade previstos nos artigos 235 e 237, inciso VI, do Regimento Interno do TCU, para, no mérito, considerá-la procedente;
	b) determinar à Câmara dos Deputados, com fundamento no art. 4º, inciso I, da Resolução-TCU 315/2020, que, no prazo de 15 dias, após a concessão de ampla defesa e contraditório dos servidores alcançados, realize a adequação, na sua folha de pagamento, da rubrica relativa aos quintos, distinguindo as parcelas anteriores das que foram incorporadas com base na MP 2.225-45/2001, isto é, de 8/4/1998 a 4/9/2001, evidenciando ainda se a incorporação decorreu de decisão judicial transitada em julgado, decisão judicial sem trânsito em julgado ou decisão administrativa, de modo a propiciar, após futuros reajustes, a absorção das parcelas irregularmente incorporadas, nos termos da modulação de efeitos operada pelo STF nos autos do Recurso Extraordinário 638.115; e
	c) autorizar o arquivamento dos autos, com fulcro no art. 237, parágrafo único, c/c o art. 250, inciso I e art. 169, inciso II, todos do Regimento Interno do TCU."
3.	O titular da unidade técnica manifestou-se de acordo com a proposta formulada pela Sinfip.
	É o Relatório.

não há.

Não atuou.

REPRESENTAÇÃO. CÂMARA DOS DEPUTADOS. INCLUSÃO, NA REMUNERAÇÃO, DA VANTAGEM RELATIVA A "QUINTOS" EM DESACORDO COM A LEGISLAÇÃO DE REGÊNCIA. PRECEDENTE DO STF. REAJUSTAMENTO INDEVIDO DOS "QUINTOS" INCORPORADOS PELO ÓRGÃO JURISDICIONADO. "QUINTOS" INCORPORADOS POR CONSULTOR LEGISLATIVO. IMPOSSIBILIDADE. VANTAGEM INTEGRANTE DA ESTRUTURA REMUNERATÓRIA DO CARGO EFETIVO DO SERVIDOR. PRECEDENTES DO TRIBUNAL. ILEGALIDADE. DETERMINAÇÕES.

REPRESENTAÇÃO (REPR)

Secretaria de Fiscalização de Integridade de Atos e Pagamentos de Pessoal e de Benefícios Sociais (Sefip).

A Primeira Câmara deste Tribunal, por meio do Acórdão 4.154/2019, proferido nos autos do TC-Processo 010.012/2019-2, que tratou de atos de aposentadoria emitidos no âmbito da Câmara dos Deputados para fins de registro, julgou prejudicados os referidos atos, determinando à Sefip que examinasse a legitimidade das parcelas que vêm sendo atualmente pagas a título de "quintos" aos servidores Ricardo José Pereira Rodrigues e Mônica Correa Xavier, a fim de que fossem adotadas as providências cabíveis.
2.	Em cumprimento à referida determinação, foi instaurado o presente processo, tendo o auditor instrutor do feito, mediante a análise da documentação constante dos autos, concluído, ao final, pela ilegalidade dos "quintos" incorporados no período entre a edição da Lei 9.624/1998 (8/4/1998) e a publicação da MP 2.225-45/2001 (4/9/2001) , propondo, no caso concreto, a procedência parcial da representação, para:
"dar ciência à Câmara dos Deputados, com fundamento no art. 9º da Resolução-TCU 315/2020, sobre a necessidade de adequação, na sua folha de pagamento, da rubrica relativa aos quintos, distinguindo as parcelas anteriores das que foram incorporadas com base na MP 2.225- 45/2001, isto é, de 8/4/1998 a 4/9/2001, de modo a evidenciar ainda se a incorporação decorreu de decisão judicial transitada em julgado, decisão judicial sem trânsito em julgado ou decisão administrativa, nos termos da modulação de efeitos operada pelo STF nos autos do Recurso Extraordinário 638.115".
3.	A subunidade técnica, cuja proposta foi acolhida pelo seu titular, divergiu do auditor no tocante ao aspecto procedimental das providências a serem adotadas, sugerindo a total procedência da representação, para:
"determinar à Câmara dos Deputados, com fundamento no art. 4º, inciso I, da Resolução-TCU 315/2020, que, no prazo de 15 dias, após a concessão de ampla defesa e contraditório dos servidores alcançados, realize a adequação, na sua folha de pagamento, da rubrica relativa aos quintos, distinguindo as parcelas anteriores das que foram incorporadas com base na MP 2.225-45/2001, isto é, de 8/4/1998 a 4/9/2001, evidenciando ainda se a incorporação decorreu de decisão judicial transitada em julgado, decisão judicial sem trânsito em julgado ou decisão administrativa, de modo a propiciar, após futuros reajustes, a absorção das parcelas irregularmente incorporadas, nos termos da modulação de efeitos operada pelo STF nos autos do Recurso Extraordinário 638.115".
4.	Da análise dos autos, verifico, assim como a unidade técnica, que os interessados Mônica Corrêa Xavier e Ricardo José Pereira Rodrigues incorporaram parcelas de "quintos" em decorrência do exercício de funções comissionadas em períodos posteriores à definitiva extinção do instituto, ocorrida em 8/4/1998, com a publicação da Lei 9.624/1998.
5.	Sobre a matéria, o entendimento fixado em regime de repercussão geral pelo Supremo Tribunal Federal (STF) é no sentido de que "ofende o princípio da legalidade a decisão que concede a incorporação de quintos pelo exercício de função comissionada no período de 8/4/1998 até 4/9/2001, ante a carência de fundamento legal" (Tema 395, RE 638.115) .
6.	Outrossim, no que diz respeito à modulação dos efeitos da referida decisão, a Suprema Corte, ao apreciar os embargos de declaração opostos por diversos sindicatos de servidores públicos e pelo Ministério Público Federal, manifestou-se no sentido de que somente os servidores públicos beneficiados por decisão judicial transitada em julgado poderiam manter, de forma definitiva, os "quintos" incorporados no período de 8/4/1998 até 4/9/2001.
7.	De outro lado, caso a incorporação irregular estivesse assentada em decisão administrativa do órgão jurisdicionado ou em decisão judicial sem trânsito em julgado, o pagamento da parcela estaria assegurado "até sua absorção integral por quaisquer reajustes futuros concedidos aos servidores".
8.	Veja-se, a propósito, o seguinte trecho da ata de julgamento dos embargos de declaração apreciados em 18/12/2019, modulando os efeitos do que restou decidido no RE 638.115/CE, in verbis:
"O Tribunal, por maioria, acolheu parcialmente os embargos de declaração, com efeitos infringentes, para reconhecer indevida a cessação imediata do pagamento dos quintos quando fundado em decisão judicial transitada em julgado [...]. No ponto relativo ao recebimento dos quintos em virtude de decisões administrativas, o Tribunal, em razão de voto médio, rejeitou os embargos e, reconhecendo a ilegitimidade do pagamento dos quintos, modulou os efeitos da decisão de modo que aqueles que continuam recebendo até a presente data em razão de decisão administrativa tenham o pagamento mantido até sua absorção integral por quaisquer reajustes futuros concedidos aos servidores. [...] Por fim, o Tribunal, por maioria, também modulou os efeitos da decisão de mérito do recurso, de modo a garantir que aqueles que continuam recebendo os quintos até a presente data por força de decisão judicial sem trânsito em julgado tenham o pagamento mantido até sua absorção integral por quaisquer reajustes futuros concedidos aos servidores [...]" (grifos acrescidos) .
9.	Nessas circunstâncias, não havendo nos autos qualquer prova no sentido de que os interessados tenham sido efetivamente beneficiados por decisão judicial transitada em julgado, entendo que a vantagem relativa aos "quintos", tal como foi instituída e vem sendo paga, não se encontra ajustada ao entendimento da Suprema Corte sobre a matéria.
10.	Assim sendo, da análise do mapa demonstrativo de incorporação e atualização de quintos constante dos autos (peça 5) , a interessada Mônica Correa Xavier, que tem incorporado 5/5 da função comissionada de código FC-4, exercidas no período de 27/8/1993 a 26/8/1998, deverá ter o equivalente a 1/5 da FC-4 transformado em parcela compensatória, a ser absorvida integralmente por quaisquer reajustes futuros concedidos aos servidores, nos termos da modulação de efeitos operada pelo STF nos autos do Recurso Extraordinário 638.115.
11.	Ainda em relação à Sra. Mônica Correa Xavier, verifico, por meio de consulta realizada aos sistemas informatizados disponibilizados a este Tribunal, que as rubricas relativas aos "quintos" pagas à referida servidora vêm sofrendo majoração desde a sua efetiva incorporação.
12.	Ora, a Lei 9.527/1997, em seu art. 15, já havia transformado a vantagem dos "quintos" em VPNI, atualizada exclusivamente em virtude das revisões gerais da remuneração dos servidores federais (grifos acrescidos) :
"Art. 15. Fica extinta a incorporação da retribuição pelo exercício de função de direção, chefia ou assessoramento, cargo de provimento em comissão ou de Natureza Especial a que se referem os arts. 3º e 10 da Lei nº 8.911, de 11 de julho de 1994.
§ 1º A importância paga em razão da incorporação a que se refere este artigo passa a constituir, a partir de 11 de novembro de 1997, vantagem pessoal nominalmente identificada, sujeita exclusivamente à atualização decorrente da revisão geral da remuneração dos servidores públicos federais."
13.	Não se deve olvidar que poucas e de pequena monta foram as revisões gerais de remuneração do funcionalismo federal concedidas desde a transformação dos "quintos" em vantagem pessoal pela Lei 9.527/1997. Cito, por exemplo, as Leis 10.331/2001 e 10.697/2003, as quais concederam aumentos de 3,5% e 1%, respectivamente.
14.	Nesse sentido, percebe-se claramente que o órgão jurisdicionado tem aplicado os percentuais autorizados de reajuste da remuneração de seus servidores em planos de carreira específicos para atualizar a dita vantagem pessoal, em contrariedade ao disposto na Lei 9.527/1997, aplicável a todos os servidores públicos federais.
15.	Ainda que os "quintos" integrem a remuneração do cargo efetivo, na qualidade de vantagem pessoal, não poderiam ser alcançados por reajustes dados exclusivamente à categoria, em planos de carreira específicos, uma vez que se trata de vantagem disciplinada exclusivamente no Regime Jurídico Único (art. 62 da Lei 8.112/1990, posteriormente tratado nas Leis 8.911/1994 e 9.527/1997) , aplicável a todos os servidores federais, e cuja alteração somente pode ser feita por lei de iniciativa do Chefe do Poder Executivo.
16.	Nessas circunstâncias, entendo que a ilegalidade presente nos pagamentos que vêm sendo efetuados pela Câmara dos Deputados à Sra. Mônica Correa Xavier não deve estar assentada apenas na forma como os "quintos" foram incorporados, mas também no seu reajustamento.
17.	Distinta é a situação jurídica do interessado Ricardo José Pereira Rodrigues.
18.	Com efeito, a despeito de ter havido a incorporação de quintos em período posterior à edição da Lei 9.624/1998, extrai-se dos autos que o referido servidor é ocupante do cargo de Consultor Legislativo, consoante se extrai do ato de 3 de outubro de 2018 da Câmara dos Deputados, publicado em 6/11/2018, o qual, inclusive, ensejou o julgamento pela prejudicialidade do ato de aposentadoria anteriormente emitido, in verbis:
"ATO DE 3 DE OUTUBRO DE 2018
O PRESIDENTE DA CÂMARA DOS DEPUTADOS, no uso das atribuições que lhe confere a alínea "a" do inciso I do artigo 1º do Ato da Mesa n. 205, de 28 de junho de 1990, tendo em vista o que consta do processo n. 381.440/2018-CD, resolve:
Reverter, com fundamento no inciso II do artigo 25 da Lei n. 8.112, de 11 de dezembro de 1990, o servidor aposentado RICARDO JOSÉ PEREIRA RODRIGUES, ponto n. 5.711, no cargo efetivo de Analista Legislativo - atribuição Consultoria, Classe Especial, Padrão 10."
19.	Posto isso, tem-se que a função comissionada por ele exercida era inerente ao cargo ocupado, e não remuneração pelo efetivo exercício de um cargo em comissão ou função de confiança. Com efeito, a FC dos consultores legislativos da Câmara dos Deputados, a despeito de seu nomen iuris, é parcela inerente ao cargo efetivo desses servidores, circunstância que afasta por completo a hipótese de incorporação de "quintos" envolvendo a vantagem.
20.	Veja-se, a propósito, o seguinte trecho do Edital 1 - CD, de 28 de janeiro de 2014, que estabeleceu normas relativas à realização do último concurso público realizado para o provimento de vagas no cargo de Analista Legislativo - atribuição Consultoria (in DOU 20, de 29/1/2014) :
"2.2 CARGO: ANALISTA LEGISLATIVO -ATRIBUIÇÃO: CONSULTOR LEGISLATIVO (CD-AL-031) 
ESCOLARIDADE E HABILITAÇÃO EXIGIDAS: diploma, devidamente registrado, de conclusão de curso de graduação de nível superior em qualquer área de formação, fornecido por instituição de ensino superior reconhecida pelo MEC (art. 8º da Resolução nº 48, de 1993) .
[...]
POSICIONAMENTO INICIAL NA CARREIRA: Nível Superior, Classe A, Padrão 1.
REMUNERAÇÃO INICIAL: R$ 25.105,39, incluídas nesse valor a remuneração do cargo efetivo e a retribuição pelo exercício da Função Comissionada de Consultor Legislativo, nível FC-3.
JORNADA DE TRABALHO: 40 horas semanais.
LOTAÇÃO: Consultoria Legislativa (art. 9º da Resolução nº 48, de 1993) "  (grifos acrescidos) .
21.	Nessa mesma linha, cumpre mencionar o Acórdão 1473/2009-TCU-Segunda Câmara, no qual se considerou ilegal o pagamento de gratificação de representação oriunda de "função" atribuída a Consultor Legislativo do Senado. O relator, Ministro José Jorge, acolheu o entendimento do então titular da Sefip, assim vazado:
"À luz dessas definições, parece-nos fora de dúvida que a gratificação de representação paga aos Consultores Legislativos - a exemplo do que já se verificava, a despeito de sua designação oficial, com a anterior 'função comissionada' que lhe deu origem - não se confunde com as funções de confiança, as funções gratificadas ou, muito menos, com os cargos em comissão.
De fato, a gratificação de representação não se encontra associada ao desempenho de encargos especiais atribuídos a apenas uma parte dos Consultores; também não depende da relação de confiança entre o beneficiário e a autoridade responsável pela nomeação; não é transitória e nem pode ser suprimida discricionariamente da remuneração dos servidores. Antes, a gratificação de representação tipifica uma vantagem inerente ao cargo efetivo de Consultor Legislativo, de sorte que o requisito essencial para sua percepção é precisamente a investidura no cargo.
............................................................................................................................................
De outra parte, como corolário, não é demais salientar que, tratando-se de vantagem própria do cargo efetivo, a gratificação de representação, assim como a função comissionada que a precedeu, em hipótese alguma poderia dar ensejo à incorporação de quintos.
Com efeito, afora o quanto estabelecido no art. 50 da Lei nº 8.112/90, tem-se que o instituto da incorporação de funções, enquanto existente, tinha por objetivo precípuo proporcionar estabilidade financeira àqueles servidores que, investidos por longo período em funções comissionadas, viam-se permanentemente sujeitos a drástica redução no padrão de seus vencimentos, em face do caráter transitório dessas funções, o que poderia, inclusive, comprometer sua independência e exação no exercício de suas atribuições. Tal, como visto, jamais foi o caso da gratificação de representação ou da função comissionada conferida aos Consultores Legislativos, que, por constituir vantagem intrinsecamente vinculada ao cargo efetivo, sempre teve, por definição, caráter permanente."
22.	No caso concreto, de acordo com os elementos constantes dos autos, notadamente o mapa demonstrativo de incorporação apresentado pela unidade jurisdicionada (peça 5) , verifica-se que os "quintos" incorporados pelo Sr. Ricardo José Pereira Rodrigues, posteriormente convertidos em VPNI, originaram-se do exercício de função comissionada destinada à consultoria legislativa, sendo, portanto, indevida a incorporação da referida parcela, por se tratar, efetivamente, de retribuição pelo exercício do cargo efetivo, e não, propriamente, de vantagem destinada ao pagamento de função de confiança.
23.	Assim, se de um lado o interessado faz jus à percepção do valor integral correspondente à função comissionada que atualmente exerce, como, a propósito, consta de seu contracheque, conforme consulta efetuada no sistema e-Pessoal, de outro, é absolutamente indevida a inclusão nos seus vencimentos de "quintos incorporados" da FC e da parcela a ele associada ("VPNI GAL") , conforme preceitua o art. 50 da Lei 8.112/1990, verbis: "as vantagens pecuniárias não serão computadas, nem acumuladas, para efeito de concessão de quaisquer outros acréscimos ulteriores, sob o mesmo título ou idêntico fundamento".
24.	Nessas circunstâncias, entendo que a ilegalidade presente nos pagamentos que vêm sendo efetuados pela Câmara dos Deputados ao Sr. Ricardo José Pereira Rodrigues deve estar assentada na própria incorporação dos "quintos", haja vista que a função comissionada por ele exercida é inerente ao cargo efetivo ora ocupado.
	Ante o exposto, VOTO por que seja adotada a deliberação que ora submeto à apreciação deste Colegiado.
TCU, Sala das Sessões, em 8 de março de 2022.
BENJAMIN ZYMLER 
Relator